【裁判字號】    97,上,1096
【裁判日期】    980318
【裁判案由】    拆屋還地等
【裁判全文】
臺灣高等法院民事判決                  97年度上字第1096號
上  訴  人  乙○○
被  上訴人  臺北縣淡水鎮公所
法定代理人  丙○○
訴訟代理人  李永裕律師
複  代理人  汪俊傑律師
上列當事人間拆屋還地等事件，上訴人對於中華民國97年10月9
日臺灣士林地方法院97年度訴字第748號第一審判決提起上訴，
本院於98年3月4日言詞辯論終結，判決如下：
    主  文
上訴駁回。
第二審訴訟費用由上訴人負擔。
    事實及理由
一、被上訴人主張：坐落臺北縣淡水鎮○○段福興小段53之1 地
    號土地（下稱系爭土地）為被上訴人所有，上訴人未經被上
    訴人同意，亦無合法權源，竟在系爭土地上搭建門牌號碼為
    臺北縣淡水鎮○○街12號之建物（下稱系爭建物），而占有
    系爭土地如原判決附圖（下稱附圖）所示編號Ｂ部分面積67
    平方公尺，供作營業使用（百葉溫州餛飩店），被上訴人屢
    次催促上訴人拆屋還地，上訴人非但置之不理，反而提出購
    地要求，爰依民法第767條及第184條第1項前段、第179條前
    段規定，求為命上訴人(一)將坐落系爭土地上如附圖所示編號
    Ｂ部分面積67平方公尺之系爭建物拆除，並將該占用之土地
    返還被上訴人；(二)自97年7月1日起至返還前項土地之日止，
    按月於每月1日給付被上訴人新台幣（下同）5,863元（即依
    系爭土地申報地價年息百分之10計算）之不當得利或損害金
    （原審判決上訴人敗訴，上訴人不服提起上訴。另原審判決
    原審共同被告陳秀華敗訴部分，未據陳秀華聲明不服，此部
    分已告確定），並答辯聲明：上訴駁回。
二、上訴人則以：系爭建物係上訴人於87年間向訴外人甲○○購
    買，而甲○○自70年間即占有使用系爭土地，是甲○○及上
    訴人以行使地上權之意思，和平、公然使用系爭土地逾20年
    ，具備時效取得地上權之要件，上訴人並非無權或惡意占用
    系爭土地。又甲○○曾得被上訴人前任鎮○○○道之同意，
    無償使用系爭土地，且被上訴人於97年1 月前，從未向上訴
    人請求租金或返還土地，顯見被上訴人已默示同意上訴人繼
    續使用系爭土地，且上訴人發現不慎占用系爭土地後，亦有
    積極解決問題，而多次向被上訴人表示購地意願，且於97年
    1 月間被上訴人請求上訴人補繳自91年10月12日起至96年10
    月11日之使用補償金，上訴人亦立即繳款無誤，是兩造間應
    有默示之租賃合意，成立不定期租賃法律關係。再者，兩造
    間縱無租賃或使用借貸法律關係存在，甲○○及上訴人自70
    年間即占有使用系爭土地，並於其上興建房屋，期間被上訴
    人從未有所請求，今見上訴人經營有成，始提起本件訴訟，
    顯有濫用權利、違背誠信原則之虞。另被上訴人以申報地價
    年息百分之10計算相當於租金之損害，金額過高，一般情形
    應以申報地價年息百分之5 計算等語，資為抗辯，並上訴聲
    明：(一)原判決不利上訴人部分廢棄。(二)上開廢棄部分，被上
    訴人在第一審之訴及假執行聲請均駁回。
三、被上訴人主張系爭土地為其所有，上訴人所有系爭建物占用
    系爭土地如附圖所示編號Ｂ部分面積67平方公尺，供作營業
    使用（百葉溫州餛飩店）；上訴人已給付被上訴人補償金至
    97年6 月30日止之事實，有土地登記謄本、被上訴人函、勘
    驗測量筆錄、土地複丈成果圖在卷可稽（原審卷第12頁、第
    13頁、第82至83頁、第85頁），且為上訴人所不爭執，自堪
    信為真實。
四、被上訴人復主張上訴人所有系爭建物係無權占用系爭土地，
    上訴人應拆屋還地予被上訴人，且應自97年7月1日起至返還
    土地之日止，按月於每月1 日給付被上訴人依系爭土地申報
    地價年息百分之10計算之不當得利（或損害金）5,863 元等
    情，則為上訴人所否認，並以前詞置辯。經查：
  (一)上訴人辯稱伊前手甲○○自70年間即占有使用系爭土地，是
    甲○○與伊以行使地上權之意思，和平、公然使用系爭土地
    逾20年，具備時效取得地上權之要件，伊並非無權或惡意占
    用系爭土地云云。惟按「因時效完成而取得地上權或地上權
    登記請求權者，必須以行使地上權之意思而占有他人之土地
    為其成立要件之一，．．．。又縱認上訴人因地上權取得時
    效完成而得主張時效利益，依民法第七百七十二條準用第七
    百六十九條及第七百七十條之規定，亦僅得請求登記為地上
    權人而已，並非即取得地上權，在其未依法登記為地上權人
    之前，自不能本於地上權之法律關係，向土地所有人有所主
    張而認其非無權占有」（最高法院89年度台上字第1370號判
    決參照），查上訴人抗辯甲○○及上訴人係以行使地上權之
    意思而占有系爭土地，並未舉證以實其說，已難採信，遑論
    上訴人亦未依法登記為系爭土地之地上權人，依上開說明，
    上訴人所辯顯無可取。
  (二)上訴人復辯稱甲○○曾得被上訴人前任鎮○○○道之同意，
    無償使用系爭土地，且被上訴人於97年1 月前，從未向伊請
    求租金或返還土地，顯見被上訴人已默示同意伊繼續使用系
    爭土地，又被上訴人請求伊補繳自91年10月12日起至96年10
    月11日之使用補償金，伊亦立即繳款無誤，兩造間應有默示
    之租賃合意，成立不定期租賃法律關係云云。然據證人甲○
    ○證稱：「（有無人同意你使用系爭土地？）沒有」、「（
    上訴人書狀稱證人曾得前任淡水鎮○○○道之同意無償使用
    系爭土地，是否如此？）沒有」等語（本院卷第52頁），且
    被上訴人先前未請求上訴人賠償及拆屋還地，乃為所有權人
    是否行使權利之自由，是上訴人抗辯被上訴人默示同意上訴
    人無償使用系爭土地，並無可採。又被上訴人於97年1 月間
    向上訴人請求占有系爭土地之補償金，係依民法第179 條之
    不當得利規定為之，此觀被上訴人97年1月2日北縣淡財字第
    0970000186號函（原審卷第143 頁）至明，此外，上訴人復
    未能積極舉證證明兩造間有默示之租賃契約存在，上訴人此
    部分抗辯亦不足取。
  (三)上訴人另抗辯甲○○與伊自70年間起即占有使用系爭土地，
    被上訴人從未有所請求，今見伊經營有成，始提起本件訴訟
    ，顯有濫用權利、違背誠信原則之虞云云，惟被上訴人為系
    爭土地所有權人，其於何時主張權利請求上訴人拆屋還地及
    賠償損害，要屬被上訴人之自由，上訴人上開抗辯殊無足採
    。
  (四)按「所有人對於無權占有或侵奪其所有物者，得請求返還之
    。對於妨害其所有權者，得請求除去之。有妨害其所有權之
    虞者，得請求防止之」，民法第767 條定有明文，上訴人既
    不能證明其有何占有系爭土地之正當權源，依上開規定，被
    上訴人自得請求上訴人拆屋還地。
  (五)次按「因故意或過失，不法侵害他人之權利者，負損害賠償
    責任」、「無法律上原因而受利益，致他人受損害者，應返
    還其利益。」民法第184條第1 項前段、第179條前段分別定
    有明文。又無權占有他人土地，可獲得相當於租金之利益（
    最高法院61年度台上字第1695號判例意旨參照）。第按城市
    地方房屋之租金，以不超過土地及其建築物申報總價額年息
    10 %為限。所謂土地總價額，係以法定地價為準，而法定地
    價係土地所有人依土地法規定所申報之地價，在平均地權條
    例施行區域，係指土地所有權人於地政機關舉辦規定地價或
    重新規定地價時之公告申報期間內自行申報之地價，如土地
    所有權人未於公告期間申報地價者，以公告地價80 %為其申
    報地價，亦有土地法第97條第1 項、第105條、第148條、同
    法施行法第25條及平均地權條例第16條可資參照。另基地租
    金之數額，除以基地申報地價為基礎外，尚須斟酌基地之位
    置，工商業繁榮之程度，承租人利用基地之經濟價值及所受
    利益等項，並與鄰地租金相比較，以為決定，並非必達申報
    總地價年息10 %最高額（最高法院68年度台上字第3071號判
    例意旨參照）。查上訴人占有系爭土地，並無法律上之權源
    ，已如前述，依上開說明，上訴人自可獲得相當於租金之不
    當得利，並致被上訴人受有損害，被上訴人即得請求上訴人
    給付相當於租金之不當得利（或損害金）。本院審酌系爭建
    物係供上訴人營業使用，位處商業區，附近有捷運站，步行
    約10餘分鐘可達等情（原審卷第103頁第4行以下），認被上
    訴人請求上訴人自97年7月1日起至返還土地之日止，依系爭
    土地申報地價每平方公尺1萬500元（原審卷第16頁）年息百
    分之10計算，按月於每月1日給付5,863元（計算式：10,500
    元x占用面積67平方公尺x10%x1/12=5,862.5《元以下四捨五
    入》），尚屬適當，應予如數准許。上訴人抗辯上開金額過
    高，應以申報地價年息百分之5計算云云，則無可取。
五、綜上所述，被上訴人依民法第767條及第184條第1 項前段、
    第179 條前段規定，請求上訴人(一)將坐落系爭土地上如附圖
    所示編號Ｂ部分面積67平方公尺之系爭建物拆除，並將該占
    用之土地返還被上訴人；(二)自97年7月1日起至返還前項土地
    之日止，按月於每月1日給付被上訴人5,863元，自屬應予准
    許。原審為上訴人敗訴之判決，核無違誤，上訴論旨指摘原
    判決此部分不當，求予廢棄改判，非有理由。
六、兩造其餘之攻擊或防禦方法及未經援用之證據，經本院斟酌
    後，認為均不足以影響本判決之結果，自無逐一詳予論駁之
    必要，併此敘明。
七、據上論結，本件上訴為無理由，依民事訴訟法第449條第1項
    、第78條，判決如主文。
中    華    民    國    98    年    3     月    18    日
                    民事第十二庭
                        審判長法  官  陳駿璧
                              法  官  王麗莉
                              法  官  連士綱
正本係照原本作成。
如不服本判決，應於收受送達後20日內向本院提出上訴書狀，其
未表明上訴理由者，應於提出上訴後20日內向本院補提理由書狀
（均須按他造當事人之人數附繕本）上訴時應提出委任律師或具
有律師資格之人之委任狀；委任有律師資格者，另應附具律師資
格證書及釋明委任人與受任人有民事訴訟法第466條之1第1項但
書或第2項（詳附註）所定關係之釋明文書影本。
中    華    民    國    98    年    3     月    18    日
                              書記官  莊昭樹
附註：
民事訴訟法第466條之1（第1項、第2項）：
對於第二審判決上訴，上訴人應委任律師為訴訟代理人。但上訴
人或其他法定代理人具有律師資格者，不在此限。
上訴人之配偶、三親等內之血親、二親等內之姻親，或上訴人為
法人、中央或地方機關時，其所屬專任人員具有律師資格並經法
院認為適當者，亦得為第三審訴訟代理人。


司法院資訊處製作；財團法人民間司法改革基金會備份。
